臺灣高等法院刑事判決　　　　　　　　95年度上訴字第4795號
上　訴　人　臺灣板橋地方法院檢察署檢察官
上　訴　人
即　被　告　乙○○
　　　　　　　　　　住桃園縣中壢市○○路○段63號（
指定辯護人　本院公設辯護人　甲○○
上列上訴人因偽造有價證券等案件，不服臺灣板橋地方法院94年
度訴字第2981號，中華民國95年10月12日第一審判決（起訴案號
：臺灣板橋地方法院檢察署94年度調偵字第67號），提起上訴，
本院判決如下：
    主  文
上訴駁回。
    事  實
一、乙○○無清償借款之真意，竟意圖為自己不法之所有，於民
    國〔下同〕９０年１月２９日，協同不知情、其姐丁○○○
    ，攜附表壹所示丁○○○簽發、其兄林德隆背書之本票，在
    臺北縣五股鄉丙○○住處，利用丙○○不知乙○○根本無意
    還款之錯誤，誑丙○○以承包工程需押金，俟完工後即可返
    還云云，並交付附表壹所示本票壹紙，致丙○○陷於錯誤允
    借新台幣〔下同〕貳拾萬元。迄附表壹所示本票屆期提示未
    兌現，丙○○始悉受騙。
二、案經丙○○訴由臺北縣政府警察局板橋分局報告臺灣板橋地
    方法院檢察署檢察官偵查起訴。
    理  由
壹、本件訴辯雙方主要爭點及所舉之證據方法：
一、公訴人認被告涉偽造有價證券、詐欺取財犯嫌，係以：〔一
    〕詰問證人丁○○○、林德隆。〔二〕丙○○偵訊時供述。
    〔三〕共同被告丁○○○偵訊時之供述。〔四〕被告供述等
    為證據方法，並聲明以系爭本票影本１份、粘聰明律師９１
    年６月２４日、９３年５月１２日之催告函為本案證據，因
    認被告涉詐欺取財、偽造有價證券犯嫌。
二、被告自白確向丙○○『借得』起訴書所載之貳拾萬元；惟爭
    執否認系爭本票係其偽造。或辯稱係其弟林德隆所簽或疑係
    不知名之人所簽；被告暨辯護人就上揭辯解，聲明詰問證人
    丙○○為證據方法，並提出臺北縣五股鄉調解委員會９４年
    １月２１日調解書等為據。
貳、關於上列證據方法之證據能力：
    按「證人、鑑定人依法應具結而未具結者，其證言或鑑定意
    見，不得作為證據」，刑事訴訟法第１５８條之３定有明文
    。證人林德隆為被告三親等內之旁系血親，未拒絕證言，仍
    應依法具結，其於９３年１２月１５日偵訊時所為證述『未
    經具結』〔參見９３年度他字第８０９８號卷第３１頁至第
    ３６頁〕，按諸上述，不得作為證據。
參、有罪部份：
一、上列事實，業據證人丙○○於原審審理時到院結證明確，與
    被告自白確向丙○○『借得』系爭貳拾萬元等情，互核相符
    ，復有附表壹所示本票影本、粘聰明律師９１年６月２４日
    、９３年５月１２日之催告函影本〔附９３年度他字第５１
    ０４號卷第５頁至第１０頁〕，已見告訴人指訴被害情節，
    與事實相符；且查：被告於９０年１月２９日向告訴人借得
    貳拾萬元，與約定清償期「９０年３月１３日」相距未及參
    月，詎迄今已逾伍年猶未清償，堪認被告無清償借款之真意
    ，向丙○○告貸。按刑法第３３９條第１項所謂之詐術，並
    不以欺罔為限，即利用人之錯誤而使其為財物之交付，亦不
    得謂非詐欺〔最高法院２４年上字第４５１５號判例意旨〕
    ，被告無清償借款之真意，利用丙○○不知上情之錯誤允貸
    貳拾萬元，自有詐欺罪責；本件事證明確，被告之上揭犯行
    ，堪予認定。
二、被告為事實欄所示行為後，刑法業經　總統於９４年２月２
    日以總統華總一義字第０９４０００１４９０１號令修正公
    布第１～３、５、１０、１１、１５、１６、１９、２５～
    ２７、第四章章名、２８～３１、３３～３８、４０～４２
    、４６、４７、４９、５１、５５、５７～５９、６１～６
    ５、６７、６８、７４～８０、８３～９０、９１－１、９
    ３、９６、９８、９９、１５７、１８２、２２０、２２２
    、２２５、２２９－１、２３１、２３１－１、２９６－１
    、２９７、３１５－１、３１５－２、３１６、３４１、３
    ４３條條文；增訂第４０－１、７５－１條條文；刪除第５
    ６、８１、９４、９７、２６７、３２２、３２７、３３１
    、３４０、３４５、３５０條條文；並自９５年７月１日施
    行。現行刑法第２條第１項規定：「行為後法律有變更者，
    適用行為時之法律。但行為後之法律有利於行為人者，適用
    最有利於行為人之法律。」，其中〔一〕刑法第３３９條第
    １項規定：「意圖為自己或第三人不法之所有，以詐術使人
    將本人或第三人之物交付者，處五年以下有期徒刑、拘役或
    科或併科一千元以下罰金。」。惟現行刑法第３３條第５款
    規定「罰金：新臺幣一千元以上，以百元計算之。」。修正
    後罰金刑最低度重於行為時法，新法非有利於行為人。〔二
    〕行為時之刑法第４１條第１項前段規定：「犯最重本刑為
    伍年以下有期徒刑以下之刑之罪，而受陸個月以下有期徒刑
    或拘役之宣告，因身體、教育、職業、家庭之關係或其他正
    當事由，執行顯有困難者，得以壹元以上參元以下折算壹日
　　，易科罰金。」，又行為時之易科罰金折算標準，修正前罰
    金罰鍰提高標準條例第２條〔現已刪除〕規定，就其原定數
    額提高為１００倍折算１日。據此，行為時之易科罰金折算
    標準，應以銀元參佰元折算壹日，經折算後，應以新臺幣玖
    佰元折算壹日。惟現行刑法第４１條第１項前段則規定：「
    犯最重本刑為伍年以下有期徒刑以下之刑之罪，而受陸個月
    以下有期徒刑或拘役之宣告者，得以新臺幣壹仟元、貳仟元
    或參仟元折算壹日，易科罰金。」。比較修正前、後之易科
    罰金折算標準，新法非有利於行為人。
三、核被告所為，係犯修正前刑法第３３９條第１項之詐欺取財
    罪；其利用不知情之丁○○○、林德隆犯本罪，為間揭正犯
    ；原審適用修正前刑法第３３９條第１項之規定，並審酌被
    告犯罪之動機、目的、手段、犯罪所生之損害，業與告訴人
    成立和解，有臺北縣五股鄉調解委員會調解筆錄影本足參，
    暨犯罪後態度等一切情狀，量處有期徒刑6月，並諭知易科
    罰金之折算標準。核其認事用法，俱無違誤，量刑亦甚允恰
    。被告仍執陳詞，上訴否認犯罪云云，為無理由；檢察官上
    訴指摘原審量刑過輕云云，亦無理由，均應予以駁回。
肆、不另為無罪諭知部份：
一、公訴意旨另以：被告乙○○未取得其姊丁○○○之同意或授
    權簽發票據，竟基於偽造有價證券犯意，於８９年間某日，
    在臺北縣板橋市撿得丁○○○業已簽名於其上，原準備向其
    兄林德崇借錢使用未果、廢置於該址之空白本票乙紙。旋於
    不詳時地以丁○○○名義在本票上填寫發票日、票面金額貳
    拾萬元、付款地、發票日、發票人地址等內容而偽造該本票
    ，並交付予不知情之弟林德隆在該本票上背書保證後，持以
    行使向丙○○借得事實欄所示貳拾萬元。因認被告另涉偽造
    有價證券犯嫌。
二、犯罪事實應依證據認定之，無證據不得認定犯罪事實，刑事
    訴訟法第１５４條第２項定有明文，查：
(一)告訴人丙○○於告訴伊始，即訴稱：「被告乙○○於民國９
    ０年１月２９日偕其姐〔即被告丁○○○〕親持被告丁○○○所簽發之商業本票，至告訴人家中〔北縣五股鄉○○路○
    段１８９巷２－１４號４樓，謊稱因承包學校工程需急用押
    標金新台幣貳拾萬元，．．．」〔參見９３年度他字第５１
    ０４號卷第２頁〕，「〔系爭本票〕丁○○○跟我借錢時當
    場交給我。」、「有〔借錢時丁○○○曾到告訴人家〕」、
    「〔系爭本票〕是〔鍾〕林美雲交給我的。」〔參見９３年
    度他字第８０９８號卷第３２頁、第３３頁、第３６頁〕、
    「〔系爭本票〕〔鍾〕林美雲在我家交給我的。」、「〔本
    票上的印章〕是在我家蓋的。」、「〔系爭本票〕不是林德
    隆拿給我的。」、「〔借錢當天〕是乙○○〔鍾〕林美雲一
    起來。」〔參見９４年度調偵字第６７號卷第６頁、第７頁
    〕；原審審理時，證人丙○○結證稱：「有〔見過附表壹所
    示本票〕。乙○○之前有一直向我借錢，我不願再借後，乙○○表示要請丁○○○來，後來丁○○○有與乙○○一同來
    ，丁○○○表示她有幾千萬元的財產。他們姊弟就說不用怕
    ，丁○○○說印章是她的印鑑。後來我將貳拾萬元分２束，
    交給他們。」、「對〔系爭本票確是丁○○○、乙○○一同
    來時交丙○○〕」〔參見原審審判筆錄第１５頁、第１６頁
    〕；綜合告訴人丙○○於偵訊時指訴，暨於原審審理時結證
    情節，丙○○始終未指訴、證述被告偽造系爭本票，抑且，
    證訴被告協同丁○○○前去告貸，並交付系爭本票與丙○○
    ，據丙○○指訴、證述情節，不能認被告涉偽造有價證券犯
    嫌。
(二)證人丁○○○來院結證：「〔系爭本票〕『丁○○○』簽名
    的字體好像是我簽的。」〔參見原審９５年９月２１日審判
    筆錄第６頁〕。此部份證述情節，顯示本件不能遽認系爭本
    票發票人丁○○○之『簽名』係偽造。參酌證人丙○○到院
    結證被告協同丁○○○前去告貸，並交付系爭本票與丙○○
    ，暨被告乙○○自陳「證人丙○○講的大部分都沒問題，但
    我、丁○○○曾去過二次，一次有上去〔丙○○住處〕，一
    次沒有。」〔參見原審９５年９月２１日審判筆錄第１９頁
    〕等，互核以觀，系爭本票極可能係證人丁○○○親簽，並
    允被告持向丙○○告貸。
(三)至偵訊時『被告』丁○○○答辯稱：「〔系爭本票〕丁○○○的簽名，好像是我簽的，其上的金額及日期『均不是我寫
    的』。」〔參見９３年度他字第８０９８號卷第２１頁〕，
    「我在八十九年底時簽了一張空白本票是要給我的大弟林德
    崇的，是要向他借壹、貳萬元，後來他沒有收，我就將本票
    丟在我娘家〔板橋市○○路１５０巷３７號３樓〕」、「沒
    有〔乙○○未向伊借用系爭本票〕」、「沒有〔同意乙○○
    使用系爭本票〕」〔參見９３年度他字第８０９８號卷第２
    １頁〕、「沒有〔和乙○○一同持系爭本票向告訴人借錢〕
    」、「我真的沒有簽發本件本票交給乙○○去借錢。」〔參
    見同上偵卷第２９頁〕、「〔系爭本票上林美雲印章〕不是
    我蓋的」、「沒有〔幫乙○○保證向丙○○借貳拾萬元」〔
    參見同上偵卷第３５頁〕等，係『被告』丁○○○『否認』
    犯罪所持之『辯解』，不得逕為他被告〔指乙○○〕被訴事
    實認定之依據。另以〔一〕其到院結證稱：「〔檢察官問：
    前提示之本票是否即為欲向林德崇借錢之本票？〕不確定。
    」〔參見原審９５年９月２１日審判筆錄第７頁〕。關於系
    爭本票是否即係所述『欲向林德崇借錢之本票』，其前後陳
    述相歧。〔二〕被告乙○○協同丁○○○前去告貸，並交付
    系爭本票與丙○○，業據證人丙○○結證如前，與被告乙○○供述「我、丁○○○曾去過二次，一次有上去〔丙○○住
    處〕，一次沒有。」，互核相符。析索之，苟系爭本票係經
    人偽造，證人丁○○○實不致協同被告乙○○持系爭本票前
    去告貸。凡此情節，堪認『被告』丁○○○所持上開『辯解
    』，是否符於實情，實有可疑。
(四)關於被告、證人丁○○○、林德隆其餘陳述，其中〔一〕關
    於系爭本票何人簽發，被告於偵訊時供述，與證人林德隆來
    院詰證情節，互核不符〔參見９３年度他字第８０９８號卷
    第３５頁、原審９５年９月２１日審判筆錄第１０頁〕。〔
    二〕證人丁○○○另證稱：「〔系爭本票〕丁○○○〔簽名
    〕。但這不是我簽的。印章是我在８９年時在乙○○處工作
    ，為了領薪開戶用的，我離職後並未將章取走，所以該印章
    應在乙○○處。」〔參見原審９５年９月２１日審判筆錄第
    ５頁〕，意指系爭本票發票人欄丁○○○簽名係遭偽造、印
    文則遭盜用。惟同日證稱：「丁○○○」簽名的字體好像是
    我簽的〔參見同上審判筆錄第６頁〕。另偵訊時則『辯稱』
    「我在八十九年底時簽了一張空白本票是要給我的大弟林德
    崇的，是要向他借壹、貳萬元，後來他沒有收，我就將本票
    丟在我娘家〔板橋市○○路１５０巷３７號３樓〕」，意指
    系爭本票發票人欄簽名、蓋章係其〔丁○○○〕親簽。關於
    有無於發票人處簽名、蓋章，丁○○○參易其說。似此游移
    不定之陳述，不足生被告涉嫌偽造系爭本票之確信。
三、按認定犯罪事實所憑之證據，雖不以直接證據為限，間接證
    據亦包括在內；然而無論直接或間接證據，其為訴訟上之證
    明，須於通常一般之人均不致有所懷疑，而得確信其為真實
    之程度者，始得據為有罪之認定，倘其證明尚未達到此一程
    度，而有合理之懷疑存在時，即無從為有罪之確信；綜合本
    案全盤事證，其中〔一〕丙○○未指訴、證述前情，不能認
    被告涉偽造有價證券犯嫌。〔二〕系爭本票極可能係證人丁○○○親簽，並允被告持向丙○○告貸。〔三〕『被告』丁○○○偵訊時所持上開『辯解』，實有可疑。〔四〕關於系
    爭本票何人簽發，被告與證人林德隆來院詰證情節，互核不
    符。〔五〕關於有無於本票發票人欄簽名、蓋章，丁○○○
    『參』易其說。凡此，未達於通常一般之人均不致有所懷疑
    ，而得確信「被告乙○○偽造系爭本票」之程度，尚有合理
    之懷疑存在，即無從為有罪之確信，當屬不能證明其此部份
    犯罪，惟公訴意旨認此部份與有罪部份有方法結果之牽連關
    係，爰不另為無罪之諭知。
據上論斷，應依刑事訴訟法第368條，判決如主文。
本案經檢察官沈世箴到庭執行職務。
中　　華　　民　　國　　96　　年　　4 　　月　　24　　日
　　　　　　　　　刑事第八庭審判長法　官  鄭文肅
  　　　　　　　　　　　　　　　　法  官  張明松
        　　　　　　　　　　　　　法  官  蔡光治
以上正本證明與原本無異。
檢察官如不服本判決，應於收受送達後十日內向本院提出上訴書
狀，其未敘述上訴之理由者並得於提起上訴後十日內向本院補提
理由書（均須按他造當事人之人數附繕本）。
被告不得上訴。
                                  書記官  陳韋杉
中　　華　　民　　國　　96　　年　　4 　　月　　26　　日
附錄：本案論罪科刑法條全文
刑法第３３９條：
意圖為自己或第三人不法之所有，以詐術使人將本人或第三人之
物交付者，處五年以下有期徒刑、拘役或科或併科一千元以下罰
金。
以前項方法得財產上不法之利益或使第三人得之者，亦同。
前二項之未遂犯罰之。
附表壹：
┌────┬────┬────┬────┬────┬───┬───────┐
│本票票號│發 票 日│到 期 日│票面金額│發 票 人│背書人│備         註 │
│        │        │        │新 台 幣│        │      │              │
├────┼────┼────┼────┼────┼───┼───────┤
│080480　│90/01/29│90/03/13│貳拾萬元│丁○○○│林德隆│本票影本附９３│
│        │        │        │        │        │      │年度他字第５１│
│        │        │        │        │        │      │０４號卷第５頁│
│        │        │        │        │        │      │。            │
└────┴────┴────┴────┴────┴───┴───────┘
